臺灣臺南地方法院刑事判決　　　　　　　　　　　　　　九十二年度金易字第六號
　　公　訴　人　臺灣臺南地方法院檢察署檢察官
　　被　　　告　甲○○
　　選任辯護人　蔡進欽律師
　　　　　　　　蘇正信律師
　　　　　　　　蔡弘琳律師
右列被告因偽造文書等案件，經檢察官提起公訴（九十二年度偵字第三九四八號），
本院判決如左：
    主  文
甲○○無罪。
    事  實
一、公訴意旨略以：被告甲○○係萬泰商業銀行赤崁分行（下稱萬泰商銀赤崁分行）
    消費金融部副理，負責放款、客戶資料核對等業務，為從事業務之人；另案被告
    丙○○（由本院另案審理中）原係新發國際生物科技股份有限公司（下稱新發公
    司）之董事；另案被告乙○○（由本院另案審理中）係丙○○之妻。丙○○、乙○○二人共同意圖為自己不法之所有，並基於概括之犯意，於民國八十七年三月
    間，利用新發公司委託丙○○全權處理該公司向地主洽購土地（包括土地之議價
    、過戶及簽約），作為生產廠房用地之機會，明知（一）八十七年四月十日，向
    地主戴銀鐘購買坐落於臺南縣新營市○○段一四五之九號及同市○○○段太子宮
    小段二九九之六地號土地，係以新臺幣（下同）八百九十五萬六千五百元購得，
    雙方並簽訂不動產買賣契約書在案。然卻另行偽造出賣人仍為地主戴銀鐘，地號
    相同，簽約日期更改為八十七年六月三十日、交易價格更改為三千二百五十萬八
    千元，並偽造地主戴銀鐘之署押之不動產買賣契約書，以少報多之方式，向新發
    公司報帳。（二）八十七年八月八日，向地主黃江林購買坐落於臺南縣新營市○○○段太子宮小段一六一五地號土地，係以二百七十八萬五千九百五十元購得，
    雙方並簽訂不動產買賣契約書在案。然卻另行偽造出賣人仍為地主黃江林，地號
    相同，簽約日期更改為八十七年九月五日、交易價格更改為一千三百九十五萬元
    ，並偽造地主黃江林之署押之不動產買賣契約書，以少報多之方式，向新發公司
    報帳。（三）八十七年五月九日，向地主韓震購買坐落於臺南縣新營市○○段一
    四五之十六地號及同市○○○段太子宮小段二九九之九地號土地，係以九百四十
    三萬三千六百元購得，雙方並簽訂不動產買賣契約書在案。然卻另行偽造出賣人
    仍為地主韓震，地號相同，簽約日期更改為八十七年七月二日、交易價格更改為
    三千九百二十三萬七千八百八十元，並偽造地主韓震之署押之不動產買賣契約書
    ，以少報多之方式，向新發公司報帳。（四）八十七年七月十三日，向地主林太
    購買坐落於臺南縣新營市○○段一四五之十二地號土地，係以八百十六萬六千
    元購得，雙方並簽訂不動產買賣契約書在案。然卻另行偽造出賣人仍為地主林太
    ，地號相同，簽約日期更改為八十七年七月三十一日、交易價格更改為二千九
    百六十二萬八千元，並偽造地主林太之署押之不動產買賣契約書，以少報多之
    方式，向新發公司報帳。（五）八十七年四月間，向地主董陳秀枝購買坐落於臺
    南縣新營市○○段一四五之十地號土地，係以六百八十九萬四千元購得，雙方並
    簽訂不動產買賣契約書在案。然卻另行偽造出賣人仍為地主董陳秀枝，地號相同
    ，簽約日期更改為八十七年六月三十日、交易價格更改為二千五百零二萬元，並
    偽造地主之署押之不動產買賣契約書，以少報多之方式，向新發公司報帳。（六
    ）八十七年七月間，向地主戴鳳鳴購買坐落於臺南縣新營市○○段一四五之四地
    號土地，係以三百九十五萬七千八百元購得，雙方並簽訂不動產買賣契約書在案
    。然卻另行偽造出賣人仍為地主戴鳳鳴，地號相同，簽約日期更改為八十七年八
    月二日、交易價格更改為一千三百六十萬元，並偽造地主戴鳳鳴之署押之不動產
    買賣契約書，以少報多之方式，向新發公司報帳。（七）八十七年七月間，向地
    主戴鳳銀購買坐落於臺南縣新營市○○○段太子宮小段二九九之二地號土地，係
    以四百六十七萬七千二百元購得，雙方並簽訂不動產買賣契約書在案。然卻另行
    偽造出賣人仍為地主戴鳳銀，地號相同，簽約日期更改為八十七年八月二日、交
    易價格更改為一千六百零七萬五千元，並偽造地主戴鳳銀之署押之不動產買賣契
    約書，以少報多之方式，向新發公司報帳。（八）八十七年七月二十四日，向地
    主房奎購買坐落於臺南縣新營市○○段一四五之十一地號土地，係以八百六十七
    萬三千一百二十元購得，雙方並簽訂不動產買賣契約書在案。然卻另行偽造出賣
    人仍為地主房奎，地號相同，簽約日期更改為八十七年七月三十一日、交易價格
    更改為三千二百十萬三千六百元，並偽造地主房奎之署押之不動產買賣契約書，
    以少報多之方式，向新發公司報帳。（九）八十七年三月三日，向地主王睿諒（
    原名王義隆）購買坐落於臺南縣新營市○○段一四五之十七地號及同市○○○段
    太子宮小段二九九之八地號土地，係以六百九十七萬八千五百元購得，雙方並簽
    訂不動產買賣契約書在案。然卻另行偽造出賣人仍為地主王睿諒，地號相同，簽
    約日期更改為八十七年三月十五日、交易價格更改為三千一百零四萬五千二百元
    ，並偽造地主王睿諒之署押之不動產買賣契約書，以少報多之方式，向新發公司
    報帳。（十）八十七年三月三日，向地主陳素緣購買坐落於臺南縣新營市○○○
    段太子宮小段一六一四地號土地，係以三百九十二萬四千元購得，雙方並簽訂不
    動產買賣契約書在案。然卻另行偽造出賣人仍為地主陳素緣，地號相同，簽約日
    期更改為八十七年十月二十五日、交易價格更改為一千六百四十七萬五千元，並
    偽造地主陳素緣之署押之不動產買賣契約書，以少報多之方式，向新發公司報帳
    。上開丙○○、乙○○所為，共計詐得一億八千五百二十九萬六千一百八十五元
    之不法利益，均足生損害於地主戴銀鐘等十人及新發公司之權益。新發公司在丙○○向其以少報多之方式報帳後，因而陷於錯誤，如數簽發付款人為臺灣土地銀
    行新營分行、抬頭分別為地主戴銀鐘等十人之支票共三十四張交予丙○○，再由
    丙○○轉交地主戴銀鐘等十人。由於上開支票係已劃有禁止背書轉讓之抬頭支票
    ，必須係抬頭人即地主存入銀行戶頭，經由銀行提出交換始可提兌。丙○○、乙○○為掩飾上開以少報多之犯行，竟與甲○○共同謀議洗錢之方式，於八十七年
    八月三日，由丙○○、乙○○二人先偽填林太、房奎二位地主之萬泰商銀赤崁
    分行活期儲蓄存款新開戶申請書，並偽造林太、房奎二人之署押於其上，再由
    甲○○持該開戶申請書以憑處理新開戶事宜。甲○○明知客戶開戶或結清帳戶，
    依該分行之規定，必須本人到場，並須核對本人之身分證資料確認無訛後，始准
    許開戶或結清帳戶，完成開戶或結清帳戶等手續，且帳戶當日累計達一百五十萬
    元之交易，必須在確認累計大額交易對象登記簿上記明，並應確實核對存取款當
    事人之身分，且明知林太、房奎二人於開戶、結清帳戶取款之日並未到場，竟
    利用該分行不知情之行員蔡淑文、麗貞等人之一貫作業程序機會，在上開開戶
    申請書、印鑑卡、確認累計大額交易對象登記簿上為不實核章並行使，而於八十
    七年八月十日，由丙○○、乙○○將分別存入林太、房奎帳戶內之票號ＡＯＢ
    0000000號、面額七百萬元及票號ＡＯＢ0000000號、面額六百萬
    元，共計一千三百萬元，以現金方式提領一空，足生損害於新發公司、林太、
    房奎之權益及萬泰商銀赤崁分行對客戶開戶、大額提領款等管理之正確性。因認
    被告甲○○涉有刑法第二百十六條、第二百十五條之行使業務登載不實文書罪嫌
    等語。
二、按犯罪事實應依證據認定之，無證據不得認定犯罪事實；又不能證明被告犯罪者
    ，應諭知無罪之判決，刑事訴訟法第一百五十四條第二項、第三百零一條第一項
    分別定有明文。次按犯罪事實之認定，應憑真實之證據，倘證據是否真實尚欠明
    確，自難以擬制推測之方法，為其判斷之基礎；而認定犯罪事實之證據係指足以
    認定被告確有犯罪行為之積極證據而言，該項證據自須適合於被告犯罪事實之認
    定，始得採為斷罪資料；又認定犯罪事實所憑之證據，固不以直接證據為限，間
    接證據亦應包括在內，惟採用間接證據時，尤須基於該證據在直接關係上所可證
    明之他項事實，本於事理之作用足以證明待證事實者，方為合法，不得徒憑主觀
    上之推想，將一般經驗上有利被告之其他合理情況逕予排除；再訴訟上證明之證
    據資料，須於通常一般之人均不致有所懷疑，而得確信其為真實之程度者，始得
    據為有罪之認定，倘其證明尚未達到此一程度，而有合理之懷疑存在，復無其他
    調查途徑可循，根據「罪證有疑，利於被告」之證據法則，即無從為被告有罪之
    確信，法院即應為無罪之判決，最高法院分別著有五十三年臺上字第六五六號、
    二十九年上字第三一○五號、三十二年上字第六七號、七十六年臺上字第四九八
    六號判例意旨可資參照。
三、本件公訴人認被告甲○○涉有上開行使業務上登載不實文書罪嫌，無非係以：前
    開事實，業據告訴人新發公司指訴歷歷，核與被害人林太、房奎於法務部調查
    局臺南市調查站陳述情節相符，並經證人蔡淑文、麗貞結證屬實，復有萬泰商
    銀赤崁分行確認累計大額交易對象登記簿、存摺類存款分戶明細表、新發公司購
    地明細及支付土地款支票明細表、被偽造之林太涼、房奎二人開戶資料等在卷可
    稽，且本件之開戶過程，均與萬泰商銀赤崁分行之規定相違，顯係為掩飾共犯丙○○、乙○○洗錢犯行，為其主要論據。
四、訊據被告固坦承被害人林太、房奎二人未親自到萬泰商銀赤崁分行辦理本件綜
    合存款開戶與結清之手續，而係丙○○至銀行辦理等情，惟堅決否認有何偽造文
    書之故意，辯稱：伊承認本件開戶手續確有作業上的疏失，但因為丙○○有帶林
    太、房奎二人的國民身分證、印章及已到期的禁止背書轉讓支票，來辦理開戶
    手續，丙○○是伊小學同學，又是統亞公司董事長、新發公司董事，也是地方望
    族，基於對丙○○的信任，伊認為丙○○有得到林太、房奎授權，才先讓他開
    戶，但伊有要求須本人簽名，伊沒有和丙○○勾結，亦未得到任何好處，伊是被
    丙○○利用等語。
五、經查：
（一）證人即萬泰商銀赤崁分行襄理洪月華在臺南市調查站證述：「（問：萬泰商銀
      赤崁分行之活期儲蓄存款的開戶程序及依據為何？）本行之活期儲蓄存款的開
      戶程序為：一由存戶親持國民身分證與印鑑章至服務臺辦理開戶手續。二本行
      服務人員須確認存戶確為所持之國民身分證本人無誤後，要求存戶填具『萬泰
      商業銀行存款業務往來申請書』及『印鑑卡』等文書資料，其中申請書之『申
      請人』欄位須由存戶親自簽名用印，而『印鑑卡』之『存戶』欄位上亦須由存
      戶親自簽名蓋章，其餘個人資料可由本分行之服務人員代填。三另存戶第一次
      開戶時，亦須填寫存款單及繳交欲存款款項。至此存戶即完成開戶程序。」、
      「（問：貴行之活期儲蓄存款新存戶在什麼情況下，可不必親自到銀行辦理開
      戶手續？）本分行為了招攬客戶，常有行員赴外招攬存戶，該存戶可不必親自
      赴本分行辦理開戶手續，但仍須由招攬行員依前述之開戶手續辦理，亦即招攬
      行員確認新存戶確為國民身分證本人無誤，並要求存戶在『申請書』及『印鑑
      卡』上親簽、用印、招攬行員亦須在『申請書』上之『交付見簽』欄位上核章
      背書，其餘手續如前述依本行內部作業手續辦理。」等語（見九十一年五月十
      日調查筆錄），核與證人即萬泰商銀赤崁分行行員蔡淑文、麗貞、鄭春秀等
      人證述之綜合存款開戶程序大致相符（見九十二年七月二十九日、同年九月八
      日訊問筆錄）；再依萬泰商銀赤崁分行開戶手續作業規定：「本人因特殊情況
      無法親自辦理開戶手續，得依法委任或授權第三人代辦，金融機構對委任或授
      權事項，應辦理徵信調查。（支票存款除外）」（見臺灣臺南地方法院檢察署
      九十一年度他字第四五三號偵查卷第二百二十一頁）。是依據上開證人之證詞
      及萬泰商銀赤崁分行之開戶手續作業規定可知，申請綜合存款固不限定於萬泰
      商銀赤崁分行內辦理，然均應由本人親自為之，且須由存戶本人親持國民身分
      證作為核對依據，並應由存戶在印鑑卡之「存戶」欄及申請書上之「申請人」
      欄位親自簽名用印，若本人因特殊情況無法親自辦理時，始得委任或授權第三
      人代辦，但銀行則應辦理徵信調查。
（二）被害人林太、房奎並未親自到萬泰商銀赤崁分行辦理綜合存款開戶手續乙節
      ，業據被告於偵查及本院供述：八十七年八月三日丙○○與乙○○有到伊服務
      的赤崁分行，共帶二十萬元現金及面額分別為六百萬、七百萬之支票，替客戶
      房奎、林太辦理綜合存款之開戶手續，林太、房奎當日並未前來，所以伊
      要求丙○○將申請書及印鑑卡攜回交給林太、房奎簽名後拿來補正開戶手續
      ，但當天仍然先讓丙○○開戶，存摺也交給丙○○；幾天後，丙○○與許惠蘭
      將申請書及印鑑卡繳回時，伊發現上面簽名的筆跡較整齊，依林太、房奎二
      人的年齡判斷，應非本人親簽，與規定不符，伊即要求丙○○將帳戶結清，不
      能再使用，當天丙○○即將帳戶結清等語明確（見九十一年九月三十日偵訊筆
      錄及九十三年一月十三日準備程序筆錄），此外，並有被害人林太、房奎二
      人之萬泰商業銀行存款業務往來申請書、交易明細表、傳票憑證影本等附卷可
      稽（見臺灣臺南地方法院檢察署九十二年度偵字第三九四八號偵查卷第十一頁
      至第二十四頁）；再觀諸林太、房奎二人之申請書上，「交付見簽」一欄，
      均是由被告核章，足見本件開戶手續確係由被告經手，且被害人林太、房奎
      確實未親自辦理本件開戶手續。又被告於本院審理時雖稱：丙○○有撥電話讓
      伊和被害人林太、房奎通話，但當時沒有其他人在場云云（見本院九十三年
      四月二十一日審判筆錄），就此，被告既未提出任何證據資料以實其說，自難
      認為被告已符合上開銀行內部所規定之徵信程序。是以，就本件開戶手續以觀
      ，被害人林太、房奎未親自到場，被告仍准許丙○○以他人名義開戶之作為
      ，已然違反萬泰商銀赤崁分行之內部規定，應有行政疏失，固堪認定。然被告
      是否成立公訴意旨所指之偽造文書犯行，仍應以被告是否明知丙○○未得被害
      人林太、房奎授權，而仍准許丙○○以被害人林太、房奎名義開戶之主觀
      犯意為斷，尚不得僅因本件開戶手續違反萬泰商銀赤崁分行內部規定，即推認
      被告有偽造文書之故意。
（三）證人蔡淑文於偵查中證述：「如果有熟悉的客戶或大戶的客戶，有時候會由銀
      行與之認識之人員請我們櫃員幫他處理，以節省客戶的時間及方便。」（見九
      十二年十月二十八日偵訊筆錄）。而參以丙○○身為新發公司董事，此有新發
      公司董事、監察人名單一件可憑（見臺灣臺南地方法院檢察署九十二年度發查
      字第三三一號偵查卷第十二頁），被告與丙○○又是小學同學；且丙○○於八
      十七年八月三日至萬泰商銀赤崁分行開戶時，尚持有被害人林太、房奎之國
      民身分證、印章及以其二人為受款人、發票人均為新發公司、發票日期均為八
      十七年七月三十一日、面額分別為七百萬、六百萬元之禁止背書轉讓支票各一
      紙等情，有萬泰商銀赤崁分行九十二年七月十八日泰赤崁字第○九二○二七五
      ○二二一號函檢送之林太、房奎開戶相關資料、大額交易對象登記簿（見臺
      灣臺南地方法院檢察署九十二年度偵字第三九四八號偵查卷第三十八頁至第四
      十一頁）、及支票二紙（見臺灣臺南地方法院檢察署九十二年度發查字第三三
      一號偵查卷第四十一頁、第四十三頁）為證。執此，被告基於對舊識丙○○的
      信任，及丙○○持有林太、房奎之印章、國民身分證等資料，大額支票上又
      有該二人抬頭等事實，認為丙○○係得本人授權，因此便宜行事，准許丙○○
      先代林太、房奎二人辦理開戶手續，再請丙○○補正本人簽名等情，尚非與
      常情顯然違悖。
（四）再衡以被告雖同意先讓丙○○代辦開戶手續，惟仍要求丙○○須將申請書上「
      申請人」及印鑑卡之「存戶」欄位交由林太、房奎親自簽名，嗣因察覺丙○○繳回之申請書及印鑑卡上之筆跡，依林太涼、房奎二人之年紀及學歷判斷，
      似乎非本人所簽，被告隨即以不合規定為由，要求丙○○於同日將上開帳戶結
      清，不得再使用；且查丙○○復於八月十二日，前往臺灣土地銀行嘉興分行，
      另以林太、房奎名義開戶，此有臺灣土地銀行存款印鑑卡二紙在卷可稽（附
      於臺灣臺南地方法院檢察署九十一年度他字第四五三號偵查卷），足徵被告應
      無掩飾丙○○、許惠蘭洗錢之犯行，否則丙○○大可將公訴意旨內所載受款人
      為林太、房奎二人之其餘支票均存入上開帳戶，豈有大費周章，至臺灣土地
      銀行嘉興分行重新替林太、房奎開戶之必要？倘若被告係與丙○○、許惠蘭
      共同謀議洗錢，而明知丙○○未得本人同意，則丙○○大可將公訴意旨所載其
      餘之地主戴銀鐘等人均持至被告所任職之萬泰商銀赤崁分行開戶，何須另至他
      行開戶？足徵被告所稱伊無偽造文書之故意，尚非不可採信。
五、綜上所述，被告與丙○○係小學同學，丙○○又係新發公司董事，被告基於對丙○○之信任，而便宜行事，准許丙○○先替林太、房奎辦理開戶手續，再補本
    人簽名乙節，既在客觀上尚未達於一般人均不致有所懷疑，而得確信被告確實明
    知丙○○並未得被害人林太、房奎授權之程度，顯有合理之懷疑存在，當不能
    僅憑本件開戶程序違反萬泰商銀赤崁分行之內部規定，即將一般經驗上有利被告
    之其他合理情況逕予排除，而以擬制推測之方法遽認被告有業務上登戴不實之故
    意。此外，復查無其他積極證據足資證明被告確有檢察官所指之犯行，既不能證
    明被告犯罪，揆諸前開判例意旨，依法應為無罪判決之諭知。
據上論斷，應依刑事訴訟法第三百零一條第一項，判決如主文。
本案經檢察官丁○○到庭執行職務
中      華      民      國    九十三    年      五      月      六      日
                              臺灣臺南地方法院刑事第二庭
                                  審判長  法  官  陳振謙
                                          法  官  陳志成
                                          法  官  孫淑玉
右正本證明與原本無異。
如不服本判決應於送達後十日內向本院提出上訴狀（應附繕本）。
                                          書記官  王元宏
中      華      民      國    九十三    年      五      月      十      日
